【裁判字號】    89,重上更(四),44
【裁判日期】    890411
【裁判案由】    偽造有價證券
【裁判全文】
臺灣高等法院臺南分院刑事判決                八十九年度重上更(四)字第四四號
      上  訴  人
      即  被  告  戊○○
      指定辯護人  本院公設辯護人己○○
右上訴人因偽造有價證券案件，不服臺灣臺南地方法院八十二年度訴字第二一四四號
中華民國八十三年一月二十五日第一審判決（起訴案號：臺灣臺南地方法院檢察署八
十二年度偵緝字第九十一號），提起上訴，經判決後由最高法院第四次發回更審，本
院判決如左：
      主      文
原判決關於偽造有價證券及定執行刑部分撤銷。
戊○○連續意圖供行使之用，而偽造有價證券，處有期徒刑肆年。
偽造如附表所示以臺灣中小企業銀行安平分行為付款人，發票人丁○○，票號第一七
九七０一號至第一七九七一六號、第一七九七一九號至第一七九七二一號、及第一七
九七二五號支票共二十張均沒收。
      事      實
一、戊○○於民國八十一年十二月間，邀丁○○合夥，擬前往金門從事建築業，並徵
    得丁○○之同意，於同年月三十一日，以丁○○名義向臺灣中小企業銀行安平分
    行，申請開設活期儲蓄存款戶第00000000000帳號，繼於八十二年一
    月十八日，向該分行申請開設第00000000000支票帳號，申領取支票
    充供合夥建築使用，詎其於同年月二十日，取得該帳號第一七九七０一號至第一
    七九七二五號之空白支票二十五張。嗣因合夥事業未能順利推展，戊○○原本不
    得使用該本有特定目的申請之支票，且未經丁○○同意或授權，竟基於意圖供行
    使之用之概括犯意，連續在臺南市○○路二五０號等地，將其中之二十一張空白
    支票依式填載而偽造之（附表編號二十二號票載內容不詳，已交還丁○○撕毀未
    提示行使，另附表編十七、十八、二十三已由被告收回截留票號附卷），共計偽
    造簽發面額新臺幣（以下同）一百九十五萬三千一百五十元，並意圖為自己不法
    之所有，先後持該二十張支票向丙○○、乙○○等人調現、購物或支付工程材料
    款，嗣屆期經提示，該二十張支票均不獲兌現，另編號二十四號支票亦未經提示
    ，均詳如附表所示。
二、案經丁○○、丙○○、乙○○訴請臺灣臺南地方法院檢察署檢察官偵查起訴。
      理      由
一、訊之上訴人即被告戊○○，固不諱言有簽發右揭支票供己使用之事實，惟矢口否
    認有何偽造有價證券之犯行，辯稱：因伊與丁○○之母甲○○合夥經營海樂園餐
    廳，二人均已不能請領支票使用，甲○○乃建議以丁○○之名義請領支票供餐廳
    使用，伊在丁○○同意下請領上開支票，並經丁○○授權簽發上開支票，並無邀
    丁○○至金門從事建築業之事實，亦非擅自偽造丁○○之支票使用云云。然查：
  (一)被告戊○○如何擬與告訴人丁○○合夥至金門從事建築業，如何以上開方式請領
    支票欲供合夥之建築上使用，嗣因合夥未成且未經告訴人授權下，如何偽造上開
    支票供己使用等情，迭據告訴人先後在歷次偵審中指訴甚詳，並有臺灣中小企業
    銀行安平分行八十四年三月二十七日企安字第五八六號函、同行八十三年四月二
    十一日企安字第０八二八號函送支票存款申請書、同行八十四年八月九日企安字
    第一七九三號函送以丁○○名義申請開戶資料等件，附卷可稽。
  (二)被告取得上開告訴人名義支票之經過，據其於偵查中供稱：「上開支票係丁○○
    同我一道去中小企銀領的，領後交我使用」等語（詳偵緝九一號卷第八頁）；繼
    稱：「上開支票係丁○○本人去領的，領了再交給我使用」等語（詳同上卷第十
    五頁）；嗣在本院上訴審稱：「係一位代書（即陳美雪）帶丁○○去申請，所領
    支票也是那位代書領回來交給我的」等語（詳上訴卷第二十一頁）。並參酌證人
    陳美雪、張麗香於本院前審及本審調查時所述等情對照觀之，本件事實上係因被
    告需用支票，而以告訴人名義向臺灣中小企業銀行安平分行申請開設一般活儲帳
    戶，再由陳美雪代墊存款，取得信用，再申請經核准上開支票帳戶，經告訴人偕
    同陳美雪代書之事務員張麗香至該銀行對保後，因銀行稱翌日始得領取支票簿，
    而告訴人亦因翌日無空，告訴人委由張麗香於翌日至該銀行所領取支票交予被告
    ，此經證人陳美雪及張麗香在本院前審及本審結證屬實，足認上開支票並非被告
    擅持告訴人之印章所盜領而得，告訴人指稱係被告佯以辦理營業登記為由，向告
    訴人索取印章所盜領云者，尚非有據。
  (三)按告訴人之所以申領上開帳戶支票，係為充供與被告合夥建築之用，不惟迭據告
    訴人在歷次偵審時陳明在卷，即被告在偵查中亦供承告訴人將支票交其使用係想
    同其學習建築不虛（詳偵緝第九一號卷第八頁），且被告與告訴人在臺灣中小企
    業銀行安平分行申請開立支票存款戶之支票存款開戶申請書，係以大全建築企劃
    事務所為營業種類，並經該銀行調查認申請人從事建築製圖，本次申請支存戶用
    以調節個人理財（詳上訴卷第二八頁），足見上開支票並非供被告經營餐廳所用
    ；又被告與告訴人間之合夥建築事業，並無證據證明已設立完成，被告甚又否認
    其情，顯見該合夥建築事業尚未推動展開，則縱被告因該合夥事業預先取得上開
    支票，亦尚未達得任以該支票使用於合夥建築事業之時候，況被告所簽發之支票
    均非為合夥建築事業而支付，微論亦迭經其在歷次偵審中所自承，復在本院更一
    審中分經證人丙○○證稱：被告於八十二年一月中旬，持票號一七九七０二號支
    票一張，支付海樂園餐廳施工之費用，屆期提示遭退票；證人鄭季玉證稱：係向
    被告收取貨款而取得；證人李建華證稱：係被告之太太持票借款；證人何清波證
    稱：係被告委託登報所交付之支票；證人許昆益證稱：支票係被告向伊調現交付
    各等語甚詳（詳上更一卷第一四六－一四八頁），顯見被告使用上開支票無一與
    合夥建築事業攸關至明。再參諸被告在原審供承「我開支票未經過他（指丁○○
    ）的同意，因丁○○交印章給我保管，但未授權給我，我共開了二十五張票」等
    語（詳原審卷第十七頁），益證被告簽發上開告訴人名義之支票，確純屬其為一
    己之私未經告訴人同意或授權下所擅自偽造使用無疑。
  (四)被告雖辯稱領取上開支票，係欲用於與告訴人之母甲○○所合夥經營之餐廳，且
    告訴人及甲○○均有同意授權其簽發上開支票乙節，此經證人甲○○分別在偵查
    中及本院前審及本審調查時所堅詞否認。被告雖提出交通部電信局電話費收據、
    臺灣電力公司電費通知單、臺灣中華日報社廣告收據、報紙分類廣告及股東同意
    向外借款簽認單影本，用以證明上開支票係為餐廳申領云云。惟上開收據聯單等
    ，其期間為八十一年七、八、九、十月，而本件請領支票時間為八十二年一月十
    八日，依據告訴人之母甲○○所證，其於八十九年九月間投資戊○○在臺南市民
    德國中後面之餐廳，大約一個月就結束，被告就此並不否認，更何況依上開股東
    同意向外借款簽認單之簽名，當時之合夥人除告訴人之母甲○○及被告外，尚有
    蔡其銘、謝進泰、李金城、鄭淼宗等人，如僅被告及告訴人之母甲○○不得請領
    支票，何以不用其他股東請領支票，而需用股東之子請領支票？兩情相較，自以
    甲○○之證詞為真，被告又未能提出積極確切證據證明其事，自難信以為真。雖
    被告簽發之支票曾經證人丙○○於本院更一審證稱：被告於八十二年一月中旬，
    持票號一七九七０二號支票一張，支付海樂園餐廳施工之費用，屆期提示遭退票
    ；證人何清波證稱：係被告委託登報所交付之支票，或與清償被告與告訴人之母
    等人合夥餐廳債務有關，但不能證明告訴人曾授權被告可簽發支票支付非關於建
    築事業用途。
  (五)又被告在偵查中供稱：其被利息拖垮，並所有臺南市○○街七十號之房屋，於八
    十二年二月間遭法院拍賣，拍賣價格為六百五十萬元，悉數皆由抵押權人分配受
    償，並無剩餘分文發還等語（詳偵緝九一號卷第八頁及第十四頁），亦足見其自
    八十一年十二月間起，已陷於無支付能力，乃竟先後持未經同意或授權而擅自簽
    發之上開支票，向不知情之他人調現、購貨或付工程款，其有為自己不法所有意
    圖之詐欺犯意亦明。
  (六)被告在原審雖自承簽發之支票共有二十五張云云，嗣在本院上訴審又稱僅簽發十
    五張支票，餘因記載錯誤已撕毀云云。然查被告於本院上訴審既另提出附表編號
    十七、十八、二十三號三張截片之支票（僅剩票號，發票日期及帳號之截片支票
    ，詳上訴卷第五十九頁），顯見該三張截片支票，不能證明已經被告偽造完成，
    又因附表編號二十四號支票始終未經提示，亦難認業經偽造完成，是被告原供承
    簽發二十五支票乙情，固尚非全然可信；惟依臺灣中小企業銀行安平分行八十四
    、三、二十七企安字第五八六號函示，既已有二十張支票經提示未獲兌現，及如
    後敘又有編號二十二號一張已完成發票之支票交還告訴人二情以觀，是被告另稱
    僅簽發十五張支票云者，亦非實情，其確有偽造完成二十一張支票，應堪認定。
  (七)至被告稱其曾交一張一七九七二二號支票予告訴人使用乙節，實係因告訴人獲悉
    被告偽造支票使用後，欲向被告索回用餘之支票時，由被告將僅餘且已發票完成
    之該張支票還予告訴人，告訴人取回後未予行使且已將之撕毀而不存在，並非向
    被告取來供行使之用等情，既亦迭經告訴人供陳甚明，且迄查無提示該支票而予
    以行使之記錄，足證該張支票亦已完成發票，且被告所辯告訴人有取用該張支票
    顯非有據，蓋告訴人苟真有意使用豈有不予提示之理；而被告於本院更一審中所
    提出之錄音帶、譯文等物，其內容縱有告訴人所言：就算我有說這些話，也不代
    表什麼，支票沒有找到，沒有交換，當時很吵，我才叫其等一下等語，惟告訴人
    既係事後追查始取得該支票，而有如前述，則該錄音帶即不具任何意義，尚不足
    據為告訴人有使用該張支票之情事，更進而推認告訴人有同意或授權被告簽發支
    票之結果。
  (八)綜上各情，參互觀之，足認被告前開所辯，核屬飾卸刑責之詞，無足取信。本件
    事證已臻明確，被告之犯行，洵堪認定，應予依法論科。
二、查被告未經授權，意圖供行使之用，而偽造支票予以行使，核其所為，係犯刑法
    第二百零一條第一項之偽造有價證券罪。其偽造支票向人調借現款、購物或支付
    工程款，因對方收受支票、提示付款時間先後不一，自屬先後多次偽造無疑，且
    其先後多次偽造犯行，時間緊接，犯罪構成要件相同，顯係基於概括犯意反覆為
    之，應依連續犯規定以一罪論，並依法加重其刑。至其行使偽造有價證券之低度
    行為，已為其偽造有價證券之高度行為所吸收，不另論罪。又支票為流通市面之
    有價證券，其先後向被害人行使偽造之支票，係以取得票面之對價，本即有詐欺
    之性質，是其詐欺行為原已包含於行使偽造有價證券之行為內，不另成立詐欺罪
    名，附此敘明。原審以被告罪證明確，因予論罪科刑，固非無見。惟查被告取得
    二十五張空白支票後，除其中三張作廢提出附卷，一張未經提示不能證明已經偽
    造完成外，共偽造二十一張支票，原判決認僅偽造十餘張，其事實之認定已有錯
    誤；且原判決未依法宣告沒收偽造之支票，亦有未合。被告上訴意旨，否認犯罪
    ，雖無可取；惟原審此部分判決既有可議，自屬無可維持，應由本院將原審此部
    分判決及定執行刑部分均予以撤銷改判。爰審酌被告之素行、犯罪之動機、目的
    、手段、所生危害及犯後態度等一切情狀，仍對其量處有期徒刑四年，以資懲儆
    。偽造如附表所示以臺灣中小企業銀行安平分行為付款人、發票人丁○○、票號
    第一七九七０一號至第一七九七一六號、第一七九七一九號至第一七九七二一號
    、及第一七九七二五號之支票共二十張，應依法併予宣告沒收。至票號第一七九
    七二二號之支票，因已經告訴人取回撕毀而不存在，爰不併予諭知沒收。
據上論斷，應依刑事訴訟法第三百六十九條第一項前段、第三百六十四條、第二百九
十九條第一項前段，刑法第五十六條、第二百零一條第一項、第二百零五條，罰金罰
鍰提高標準條例第一條前段，判決如主文。
本案經檢察官曾顯智到庭執行職務。
中      華      民      國    八  十  九    年    四    月    十  一    日
                              臺灣高等法院臺南分院刑事第五庭
                                  審判長法官
                                        法官
                                        法官
如不服本判決，應於判決送達後十日上訴
附錄本案論罪科刑法條：
刑法第二百零一條第一項：意圖供行使之用，而偽造、變造公債票、公司股票或其他
有價證券者，處三年以上十年以下有期徒刑，得併科三千元以下罰金。
附表：
┌──┬──────┬─────┬─────────┬─────┬───┐
│編號│支票號碼    │發票日期  │票面金額（新台幣）│提示人    │備考  │
├──┼──────┼─────┼─────────┼─────┼───┤
│  一│一七九七０一│  1.  │  二萬零九百五十元│何清波    │      │
├──┼──────┼─────┼─────────┼─────┼───┤
│  二│一七九七０二│  2.20.  │  十九萬元        │丙○○    │      │
├──┼──────┼─────┼─────────┼─────┼───┤
│  三│一七九七０三│  1.  │  四萬八千元      │簡伯樹    │      │
├──┼──────┼─────┼─────────┼─────┼───┤
│  四│一七九七０四│  1.  │  二十萬元        │王月津    │      │
├──┼──────┼─────┼─────────┼─────┼───┤
│  五│一七九七０五│  3.5.  │  二萬三千八百元  │不詳      │      │
├──┼──────┼─────┼─────────┼─────┼───┤
│  六│一七九七０六│  2.20.  │  二萬一千元      │國泰人壽  │      │
├──┼──────┼─────┼─────────┼─────┼───┤
│  七│一七九七０七│  2.  │  八萬七千元      │辛雨銘    │      │
├──┼──────┼─────┼─────────┼─────┼───┤
│  八│一七九七０八│  3.20.  │  十四萬元        │李建華    │      │
└──┴──────┴─────┴─────────┴─────┴───┘
┌──┬──────┬─────┬─────────┬─────┬───┐
│  九│一七九七０九│  2.10.  │  十一萬元        │黃麗惠    │      │
├──┼──────┼─────┼─────────┼─────┼───┤
│  十│一七九七一０│  2.2.  │  四萬元          │蔡燕      │      │
├──┼──────┼─────┼─────────┼─────┼───┤
│十一│一七九七一一│  2.8.  │  十二萬八千元    │不詳      │      │
├──┼──────┼─────┼─────────┼─────┼───┤
│十二│一七九七一二│  2.9.  │  十五萬元        │不詳      │      │
├──┼──────┼─────┼─────────┼─────┼───┤
│十三│一七九七一三│  4.  │  七萬元          │不詳      │      │
├──┼──────┼─────┼─────────┼─────┼───┤
│十四│一七九七一四│  1.  │  七萬元          │許昆益    │      │
├──┼──────┼─────┼─────────┼─────┼───┤
│十五│一七九七一五│  3.  │  一萬二千四百元  │吳正雄    │      │
├──┼──────┼─────┼─────────┼─────┼───┤
│十六│一七九七一六│  3.1.  │  九萬二千元      │乙○○    │      │
├──┼──────┼─────┼─────────┼─────┼───┤
│十七│一七九七一七│  3.3.  │                  │          │附卷  │
└──┴──────┴─────┴─────────┴─────┴───┘
┌──┬──────┬─────┬─────────┬─────┬───┐
│十八│一七九七一八│  3.20.  │                  │          │附卷  │
├──┼──────┼─────┼─────────┼─────┼───┤
│十九│一七九七一九│  3.15.  │  十三萬元        │冠雄公司  │      │
├──┼──────┼─────┼─────────┼─────┼───┤
│二十│一七九七二０│  1.  │  十一萬元│林士傑    │      │
├──┼──────┼─────┼─────────┼─────┼───┤
│二一│一七九七二一│  3.1.  │  二十六萬五千元  │林金妹    │      │
├──┼──────┼─────┼─────────┼─────┼───┤
│二二│一七九七二二│ 票載內容不詳惟已發票完成還由告訴人撕毀不存在     │
├──┼──────┼─────┼─────────┼─────┼───┤
│二三│一七九七二三│  3.  │                  │          │附卷  │
├──┼──────┼─────┼─────────┼─────┼───┤
│二四│一七九七二四│          │                  │          │不明  │
├──┼──────┼─────┼─────────┼─────┼───┤
│二五│一七九七二五│  3.  │  四萬五千元      │鄭秀玉    │      │
├──┼──────┴─────┴─────────┴─────┴───┤
│總計│                          一百九十五萬三千一百五十元            │
└──┴────────────────────────────────┘


司法院資訊處製作；財團法人民間司法改革基金會備份。
